臺灣桃園地方法院民事判決　九十年度訴字第一四六○號
　　原　　　告　穩碁興業股份有限公司
　　法定代理人　乙○○
　　法定代理人　甲○○
右當事人間請求給付工程款事件，本院判決如左：
    主      文
被告應給付原告新台幣肆拾肆萬伍仟伍佰柒拾參元，及自民國九十年十月六日起至清
償日止，按年息百分之五計算之利息。
原告其餘之訴駁回。
訴訟費用由被告負擔五分之四，餘由原告負擔。
本判決第一項於原告以新台幣壹拾肆萬玖仟元為被告供擔保後，得假執行。
原告其餘假執行之聲請駁回。
    事      實
甲、原告方面：
    一、聲明：被告應給付原告新台幣（下同）五十二萬四千八百三十五元，及自起
              訴狀繕本送達被告之翌日起至清償日止，按年息百分之五計算之利息
              。並願供擔保請准宣告假執行。
    二、陳述：緣被告於民國八十九年四月十一日與原告簽立工程合約書，以總價三
              百四十萬元承攬被告內壢高中第三期工程－壁櫃及洗水槽按裝工程（
              下稱系爭工程），嗣原告已依約如期完工，然被告迄今僅給付二百八
              十七萬五千一百六十五元，仍積欠五十二萬四千八百三十五元，屢經
              催討，均置之不理，爰依承攬契約之法律關係提起本訴。
    三、對於被告抗辯之陳述：
        (一)依合約約定工程款於「驗收合格」即應全部給付完畢，系爭工程已於八十
          九年十二月經業主驗收合格。果若有被告指稱之瑕疵，必無法通過業主之
          驗收。
        (二)有關櫥櫃尺寸不符乙事，因施作土木工程高低不一，致無法按圖施作，經
          監造之建築師指示及被告之同意，原告乃依其「配合現場尺寸作適當之調
          整」之指示施作。
        (三)退步言，原告施作之工程若有瑕疵，被告如欲主張扣款、損害賠償，亦應
          依民法第四百九十三條規定，定相當期限催告原告修補之，原告不於期限
          內修補或拒絕修補時，被告始得自行修補，就修補費用向原告索賠，然被
          告事前並未依前揭民法規定，定相當期限催告原告修補瑕疵，事後臨訟進
          而持片面製作之扣款明細表主張扣款及請求賠償損失，顯屬無理。
        (四)再者依民法第四百九十八條規定，被告欲主張民法第四百九十三條之瑕疵
          修補請求權及修補費用償還請求權，被告亦須在原告工作完成發現瑕疵一
          年內始得主張之，系爭工程早已於八十九年十月完工點交被告，嗣八十九
          年十二月交由業主驗收合格，被告於原告工作完成後，經過一年始要求扣
          款，顯已逾法律規定瑕疵發現期間一年，亦不得行使民法第四百九十三條
          至第四百九十五條之權利。
        (五)系爭工程計價單位係以「數量」為基礎，而非以「尺寸」為計價單位，是
          系爭工程款實做實算，自應視原告完成之「數量」而定。
    四、證據：提出工程合約書一份、工程驗收結算書乙份、建築師連絡函乙紙、備
              忘錄乙紙、保固書乙紙（以上均為影本）為證。
乙、被告方面：
    一、聲明：原告之訴駁回。
    二、陳述：
        (一)對原告主張於八十九年四月十一日與被告簽訂工程合約，以總價三百四十
          萬元承攬被告之系爭工程及被告已支付原告二百八十七萬五千一百六十元
          工程款之事實不爭執。
        (二)原告有多項工程並未依約施工，所施作材料之種類、品質、規格、數量亦
          不符合約規定：
          (1)每個櫥櫃高度應為六十三公分，原告所施作僅有五十四公分，且應以高
            低階施作，原告亦僅以低階施作。其間差價為四十一萬五千六百七十二
            元。
          (2)櫥櫃之材料應用ＨＭＲＶ３１３之高級防火、防水密集板，而非原告所
            使用之廉價塑合板。差價為一才差十元，共一萬四千零二十二才，計一
            十四萬零二百二十元，因材料與圖面不符扣款三倍，共計四十三萬零六
            百六十元。
          (3)封邊條依約應為１２ｍｍ之ＡＢＳ，原告只用較薄之２ｍｍ封邊條。１
            ２ｍｍ之ＡＢＳ，每ｍ為六十元，原告使用２ｍｍ每ｍ為八元，每ｍ價
            差為五十二元，共一千零三米長其差價為五萬二千一百五十六元【（６
            ０－８）×１００３】，因材料與圖面不符扣款三倍，共計十五萬六千
            四百六十八元。
          (4)防潮塑合板未作現場採樣送檢。
          (5)綜上，依合約單價計算被告所付之材料，其價差達八十萬元，原告請求
            之工程款尚不足以補足價差，故原告之請求無理由。
        (三)系爭工程壁櫃數量為五十八座，惟其中一座為被告委由訴外人張景盛製作
          之樣本，故原告承作部分為五十七座，然其中一座未完成由被告自行僱工
          完成，另櫥櫃一檯未收尾，屢次通知皆置之不理，施工缺失曾於九十年三
          月六日以存證信函催告原告，原告亦未修改，造成被告重大損失，依合約
          第五條後段第一項至第十二項規定，原告有此情形之一者，被告得停止估
          驗計價，原告不得異議外，原告更應賠償被告之損失。
        (四)依民法第四百九十條規定，須原告完成工作方有報酬請求權，今原告有多
          處未依契約完成違背契約義務，更造成被告之損失，自無報酬請求權可言
          。
    三、證據：提出存證信函二份、建築師事務所函乙紙、工程估驗請款單二紙、應
              扣款明細乙紙、估驗支付請款單乙紙、估價單乙紙、報價單乙紙（以
              上均為影本）、照片十六張為證；並聲請訊問證人徐人壽、楊炳國、
              涂永發、徐新坡、張景盛。
丙、本院依職權向國立內壢高中函查系爭工程之驗收紀綠、驗收結算證明書及估驗款
    資料。
    理　　由
一、本件原告起訴主張：緣被告於民國八十九年四月十一日與原告簽立工程合約書，
    以總價三百四十萬元承攬被告系爭工程之施作，嗣原告已依約如期完工，然被告
    迄今僅給付二百八十七萬五千一百六十五元工程款，仍積欠五十二萬四千八百三
    十五元，屢經催討，均置之不理，爰依承攬契約之法律關係提起本訴等語；被告
    則以：對原告主張於八十九年四月十一日簽訂工程合約，以總價三百四十萬元承
    攬被告系爭工程之施作及被告已支付原告二百八十七萬五千一百六十元工程款之
    事實不爭執。惟原告有多項工程並未依約施工，所施作材料之種類、品質、規格
    、數量亦不符合約規定，依民法第四百九十條規定，須原告完成工作方有報酬請
    求權，今原告有多處未依契約完成違背契約義務，更造成被告之損失，自無報酬
    請求權可言等語，資為抗辯。
二、原告主張於民國八十九年四月十一日與被告簽立工程合約書，以總價三百四十萬
    元承攬被告系爭工程之施作，系爭工程業已完工，依約被告應給付工程款三百四
    十萬元，然被告迄今僅給付二百八十七萬五千一百六十五元工程款，尚積欠原告
    五十二萬四千八百三十五元工程款之事實，業據其提出工程合約書為證，被告對
    此亦不爭執，自堪信為實在。惟被告辯稱原告有多項工程並未依約施工，所施作
    材料之種類、品質、規格、數量亦不符合約規定，是本件應審酌者乃在於原告得
    請求之工程款為何？被告得否主張扣款？
三、按當事人主張有利於己之事實者，固應依民事訴法第二百七十七條規定，就其事
    實負舉證之責任，然苟於其利己事實之主張，已為相當之證明，則其舉證責任即
    屬已盡。換言之，解除其舉證責任，祇須有證據之優勢，即屬非不可採信，此與
    刑事案件須證明被告犯罪至無合理之可疑，異其旨趣。（最高法院七十三年度台
    上字第二一七四號判例可資參照）。又按原告對於自己主張之事實，已盡證明之
    責後，被告對其主張，如抗辯其不實，並提出反對之主張者，被告對其反對之主
    張，應負證明之責。（最高法院十八年上字第二八五五號判例可資參照）。依系
    爭工程合約書第十二條第一項約定：「本工程全部完工後，經甲方（指被告）工
    地負責人或監工初驗合格後，報請業主或有關主管機關派員複驗，經認為合格後
    ，始為正式驗收。」，經查，原告承攬之系爭工程，業主即國立內壢高中已於八
    十九年十二月二十日正式驗收合格，既為被告所不爭執，復經證人即建築師楊炳
    國到庭證述：「．．．現場的櫥櫃尺寸材質、規格經各方會同驗收均符合規定」
    屬實，且經本院依職權向國立內壢高中函查無訛，有其九十年十二月十二日函覆
　　本院之９０內壢高中總字第九０二三九二號函文及所附之驗收紀錄、驗收結算證
　　明書及歷次工程估驗付款資料在卷可稽，是原告對於系爭工程已施作部分業經驗
　　收合格之事實，已盡證明之責，被告抗辯原告承攬之系爭工程尚未完工亦未經驗
　　收合格之利己事實，既未能提出反證以實其說，自應認原告之主張為真實。
四、次依系爭工程合約書第四條第一項約定：「本合約另有規定外，雙方均不得以任
    何理由要求加價或減價，亦不按物價指數調整，本工程按實做數量結算責任施工
    。施工前須繪製施工圖。」，經查，本件被告辯稱原告承攬之壁櫃約定為五十八
    座，每座三萬九千六百二十一元，惟其中一座係被告委由他人施作之樣本，另一
    座因原告未完成由被告僱工完成，原告實際上僅施作五十六座乙節，核與證人張
    景盛到庭為之證述：「我剛說有做一個樣品送審未過指的是五十七座中的一座」
    ，及證人徐新坡到庭所為之證述：「是被告請我去工作的，．．．工作內容是做
    學校教室內櫃子之隔層再加裝門片，我們是按照現場已完成之櫃子去施工的。」
    等情相符，並參酌被告提出原告寄發予被告之存證信函內容中自承：「．．．事
    實上本公司（指原告）早已於八十九年六月完成五十六座壁櫃工程，．．．本公
    司除已完成五十六座壁櫃及十二座水槽櫃外，餘三小座單元櫃合計共一座壁櫃尚
    未施作．．．」，是被告辯稱系爭工程壁櫃五十八座部分原告僅完成五十六座，
    應堪採信。原告主張已完成合約約定之五十八座壁櫃，實不足採。是原告得請求
    之工程款有關壁櫃部分應以五十六座計價。
五、次按「工作有瑕疵者，定作人得定相當期限，請求承攬人修補之，承攬人不於前
　　項期限內修補者，定作人得自行修補，並得向承攬人請求償還修補必要之費用。
    如修補所需費用過鉅者，承攬人得拒絕修補。前項規定不適用之。」、「承攬人
    不於前條第一項所定期限內修補瑕疵，或依前條第三項之規定，拒絕修補或其瑕
    疵不能修補者，定作人得解除契約或請求減少報酬。但瑕疵非重要，或所承攬之
    工作為建築物或其他土地上之工作物者，定作人不得解除契約。」、「因可歸責
    於承攬人之事由，致工作發生瑕疵者，定作人除依前二條之規定，請求修補或解
    除契約，或請求減少報酬外，並得請求損害賠償。」民法第四百九十三條、第四
    百九十四條及第四百九十五第一項分別定有明文。本件暫且不論原告主張其施作
    之系爭工程壁櫃部分之尺寸係因現場窗台深度不足，無法按圖說施作，乃應建築
    師之要求並經被告同意後始配合現場尺寸做適當之調整而施作乙節，核與證人楊
    炳國建築師到庭所為之證述：「有關被告委託原告施作之櫥櫃是因上一期泥作之
    施作有高低大小，是在我們設計圖中考慮之誤差內，圖說上有註明依現場之尺寸
    來施作，系爭櫥櫃有經工務會議開會與會人士有校方、承包商、施作商及監造單
    位決議一個平均尺寸，依該尺寸送審，核准依該尺寸施作，現場的櫥櫃尺寸材質
    、規格經各方會同驗收均符合規定」等情相符，且被告亦不爭執系爭工程業主已
    驗收合格，是被告所稱之上開瑕疵，實屬被告一己之見。況被告所稱其曾限期催
    告原告修補瑕疵，原告拒絕修補等語，並提出九十年三月六日桃園十三支郵局第
    六一九號之存證信函為證，惟為原告所否認，且揆諸該存證信函之內容，除未表
    明原告承攬之系爭工程有何項瑕疵須加以修補，且其所定之期間亦僅五日，顯非
    相當，況且就被告提出原告於九十年三月十二日所發台北二十七支局郵局第一五
    一六號存證信函之內容觀之，原告就被告上開存證信函之請求並未拒絕，顯難謂
    被告已定「相當期限」催告原告修補瑕疵被「拒絕」。是縱原告承作之系爭工程
    確有約定之瑕疵而被告確有另行支付費用僱工修繕之事實，亦與民法第四百九十
    三條第一、二項所定「瑕疵修補費用償還請求權」之行使要件不符。被告既未能
    舉證證明於發現瑕疵時已定相當期限催告原告修補，而原告未遵期修補或拒絕修
    補，則被告抗辯其自行修補所支出之費用，及材質與圖說不符之價差與扣款三倍
    部分，應自未付之工程款中扣除之，即於法無據。
六、綜上，原告依兩造簽訂之工程合約書，得向被告請求之工程款計為壁櫃二百二十
    一萬九千三百三十六元（每座三萬九千六百三十一元，共五十六座）、洗槽櫃共
    計一百一十萬一千四百零二元，總計三百三十二萬零七百三十八元，扣除被告已
    支付之二百八十七萬五千一百六十五元，原告尚得向被告請求之工程款計為四十
    四萬五千五百七十三元，是原告基於承攬契約之法律關係，請求被告給付四十四
    萬五千五百七十三元及自起訴狀繕本送達被告之翌日（即九十年十月六日）起至
    清償日止之法定遲延利息，洵屬有據，應予准許。逾此範圍所為之請求，為無理
    由，應予駁回。
七、原告陳明願供擔保請准宣告假執行，關於原告勝訴部分，經核無不合，爰酌定如
    主文所示之擔保金額，併予准許。至原告敗訴部分，其假執行之聲請即失所依據
    ，應併予駁回。
八、本件判決之基礎已臻明確，兩造其餘之攻擊防禦方法及舉證，經本院審酌，認與
    判決結果無影響，爰不予以一一論述，併此敘明。
九、結論，原告之訴為一部有理由，一部無理由，依民事訴訟法七十九條但書、第三
    百九十條第二項，判決如主文。
中　　　華　　　民　　　國　　九十一　　年　　　四　　　月　　　十七　　日
                                        臺灣桃園地方法院民事第一庭
~B法　　　官　林淑鳳
右為正本係照原本作成
如對本判決上訴須於判決送達後廿日內向本院提出上訴狀
中　　　華　　　民　　　國　　九十一　　年　　　四　　　月　　　十七　　日
~B書　記　官　楊文雄
